【裁判字號】    95,台上,468
【裁判日期】    950125
【裁判案由】    違反毒品危害防制條例
【裁判全文】
最高法院刑事判決              九十五年度台上字第四六八號
    上  訴  人  甲○○
                        10號.
                        6號3.
上列上訴人因違反毒品危害防制條例案件，不服台灣高等法院中
華民國九十四年六月三十日第二審更審判決（九十四年度上重更
(一)字第一號，起訴案號：台灣桃園地方法院檢察署九十年度毒偵
字第七四七號），提起上訴，本院判決如下：
    主  文
原判決撤銷，發回台灣高等法院。
    理  由
本件原判決認定上訴人甲○○自民國八十九年六月十六日起，至
九十年七月二十八日止，以不詳原因同時持有第一、二級毒品，
嗣變更為意圖販賣而持有第一、二級毒品，進而為販賣第一、二
級毒品之行為。其情形為：(1)、上訴人自八十九年六月十六日起
，至同年十二月二十八日前之某時，因不詳原因而取得如原判決
附表一編號１之第一級毒品海洛因，及同附表編號２所示之第二
級毒品安非他命、大麻、ＭＤＭＡ、ＭＤＡ而持有之。其後又購
買如同附表編號３所示之用品，以供預備將來販賣毒品秤重或分
裝之用，而意圖販賣持有上述第一、二級毒品。嗣於同年十二月
二十八日七時三十五分許，上訴人駕駛自用小客車在國道二號公
路東向十九公里處外側路肩，為警查獲，並在該車內扣得如原判
決附表一所示之物。(2)、上訴人於九十年二月二日以後之某日，
因不詳原因而取得如原判決附表二編號１所示之海洛因，及同附
表編號２所示之安非他命而持有之。其後又購買如同附表編號３
所示之用品，以供預備將來販賣毒品分裝之用，而意圖販賣持有
上述第一、二級毒品。嗣於同年月十五日凌晨三時三十分許，警
方依據葉敏苓之供述，在桃園市○○路加油站旁查獲上訴人，並
在上訴人所駕駛之自用小客車內扣得如原判決附表二所示之物。
(3)、上訴人於九十年二月十五日以後至同年六月九日間之某時，
因不詳原因而取得如原判決附表三編號１所示之海洛因，及同附
表編號２所示之安非他命而持有之。其後又購買如同附表編號３
所示之用品，以供預備將來販賣毒品分裝之用，而意圖販賣持有
上開第一、二級毒品。嗣於同年六月九日十時許，在桃園縣龜山
鄉○○路○段一九五號碧雲天旅館三○二室內被警查獲，並扣得
如原判決附表三所示之物。(4)、上訴人於九十年六月十日以後至
同年月十八日前之某時，因不詳原因而取得如原判決附表四編號
１所示之海洛因，及同附表編號２所示之安非他命而持有之。其
後又購買如同附表編號３所示之用品，以供預備將來販賣毒品分
裝之用，而意圖販賣持有上述第一、二級毒品。嗣上訴人於同年
月十八日十九時四十八分許駕駛自用小客車，在國道一號高速公
路南向五股交流道出口匝道處為警查獲，並在該車內查獲如原判
決附表四所示之物。(5)、上訴人於九十年六月十九日至同年九月
十四日前之某時，因不詳原因而取得如原判決附表五編號１所示
之海洛因，及同附表編號２所示之安非他命而持有之。其後又購
買如同附表編號３所示之用品，以供預備將來販賣毒品分裝之用
，而意圖販賣持有上開第一、二級毒品。嗣於同年九月十四日二
十時十分許，上訴人駕駛自用小客車在桃園縣中壢市○○路一一
三號附近為警查獲，並在其車內查獲如原判決附表五所示之物。
(6)、上訴人於九十年二月二日至同年月二十五日間之某日，基於
營利之概括犯意，以新台幣（下同）二萬元之價格販賣安非他命
（重約一兩）予溫盛評一次。又於九十年二月二日至同年七月二
十八日間之某日，在桃園縣迴龍萬壽路之某汽車賓館，或台北市
○○街三十六號十樓之二耿貴榮住處，連續各販賣海洛因及安非
他命予耿貴榮三次，其中海洛因每次販賣半兩，每次金額五萬五
千元；另安非他命則每次販賣一兩，每次金額一萬元等情。因而
撤銷第一審判決，改判仍論處上訴人連續販賣第一級毒品，及連
續販賣第二級毒品（以上二罪均係累犯）罪刑，固非無見。
惟查：(一)、按毒品危害防制條例第十九條第一項規定：「犯第四
條至第九條、第十二條、第十三條或第十四條第一項、第二項之
罪者，其供犯罪所用或因犯罪所得之財物，均沒收之……」。依
此規定，其應諭知沒收之物，以供上述犯罪所用或因上述犯罪所
得之財物為限；若係「預備」將來供上述犯罪所用之物，僅得依
刑法第三十八條第一項第二款之規定宣告沒收，而無適用上述條
例第十九條第一項規定諭知沒收之餘地。原判決認定其附表一至
附表五編號３所示之物品，均係上訴人所購買供「預備將來」販
賣毒品所用之物。倘若無訛，則該等物品僅得依刑法第三十八條
第一項第二款之規定宣告沒收，乃原判決竟依上述條例第十九條
第一項規定諭知沒收，依上說明，其適用法則自非允當。(二)、原
判決採用證人耿貴榮在第一審及原審之證述，作為上訴人販賣毒
品予耿貴榮之證據。惟卷查證人耿貴榮在第一審雖證稱：伊係於
九十年一月間至同年七月二十八日，分別向上訴人購買海洛因及
安非他命，各約三、四次，海洛因每次買半兩五萬五千元，安非
他命每次買一兩一萬元等語（見第一審卷(一)第一九○頁）。但於
原審卻改稱：伊向上訴人購買毒品之時間長達一年，次數很多，
有時一兩海洛因九萬多元，有時一錢一萬五千元或一萬八千元，
安非他命一兩也是一萬八千元至二萬元等語；並稱其女友李俐瑩
、「小可愛」（即葉敏苓）及溫育華均可作證云云（見原審上重
更(一)卷第一五三頁、第一五四頁）。其所述向上訴人購買毒品之
期間及價格，前後並非一致。原判決並未說明其取捨之理由，遽
認上訴人係自九十年二月二日起，至同年七月二十八日間止，連
續各販賣海洛因及安非他命予耿某共三次，其中海洛因半兩金額
五萬五千元；安非他命每一兩金額一萬元，尚嫌理由欠備。(三)、
證人耿貴榮於原審除證稱伊有向上訴人購買毒品外，並稱葉敏苓
（綽號「小可愛」）亦有向上訴人購買毒品等語（見原審上重更
(一)卷第一五四頁）。而證人葉敏苓於原審亦證稱：伊或伊先生（
鄭棋峰）有向上訴人購買毒品，亦曾聽伊先生及其家人說有向上
訴人購買毒品等語（見原審上重更(一)卷第一五○頁、第一五一頁
）。若其二人所述不虛，則上訴人似非僅販賣毒品予耿貴榮及溫
盛評二人。究竟耿貴榮與葉敏苓前揭所述是否可信？若屬可信，
該部分買賣毒品之詳情如何？是否為本件起訴效力所及？原審對
此未一併加以審究及說明，亦嫌理由不備。又原判決認定上訴人
於九十年二月二日至同年月二十五日間之某日，以二萬元之價格
販賣安非他命予溫盛評一次，但對於上訴人販賣安非他命予溫某
之地點何在？並未一併加以認定記載明白，亦嫌疏漏。再者，原
判決認定上訴人係基於不詳原因而「同時」持有如原判決附表一
至附表五編號１、２所示之第一級毒品及第二級毒品，嗣變更為
意圖販賣而持有上述毒品，更進而為販賣第一、二級毒品之行為
等情（見原判決第二頁第十六列至第十七列）。但並未說明上訴
人以不詳原因而「同時」單純持有，或意圖販賣而「同時」持有
第一級毒品及第二級毒品之行為，是否有刑法第五十五條想像競
合犯從一重處斷規定之適用，亦嫌理由不備。(四)、原判決認定上
訴人係先以不詳原因而同時持有前述第一、二級毒品，嗣再購買
如原判決附表一至附表五編號３所示預備供販賣毒品所用之物品
，而憑此推論上訴人係先基於單純持有之犯意而持有上述毒品，
嗣因購買上述供預備販毒所用之物品後，始變更為意圖販賣而持
有上述毒品。但並未說明其憑以認定上訴人均係於每次以不詳原
因持有毒品後，始購入上述預備供販毒所用物品之證據及理由，
則其上述論斷自失依據。又原判決認定上訴人前後共有五次因不
詳原因而取得第一、二級毒品，且均於取得毒品以後進而意圖販
賣而持有之（如原判決事實欄一之(一)、(二)、(三)、(四)、(五)所載）。
但其對於上訴人前後五次單純持有進而意圖販賣而持有第一、二
級毒品之行為，究係基於各別之犯意而為？抑或概括之犯意而為
？暨其前後五次單純持有進而意圖販賣而持有第一、二級毒品之
行為，究應論以單純一罪？連續犯？抑或數罪？並未加以審認說
明，亦嫌理由不備。以上或為上訴意旨所指摘，或為本院得依職
權調查之事項，應認原判決仍有撤銷發回之原因。
據上論結，應依刑事訴訟法第三百九十七條、第四百零一條，判
決如主文。
中    華    民    國  九十五  年    一    月  二十五  日
                      最高法院刑事第四庭
                          審判長法官  吳  雄  銘
                                法官  池  啟  明
                                法官  劉  介  民
                                法官  郭  毓  洲
                                法官  韓  金  秀
      本件正本證明與原本無異
                                      書  記  官
中    華    民    國  九十五  年    一    月  二十六  日
                                                Ｒ


司法院資訊處製作；財團法人民間司法改革基金會備份。
